---
title: "Práctica 2. Implementación de Raíces Unitarias"
author: "Tú"
date: "01/09/2026"
output: html_document
editor_options: 
  chunk_output_type: inline
---

### Dependencies and Setup
```{r setup, include = FALSE, warning = FALSE, message = FALSE}
# Ajusta lo que consideres relevante:
knitr::opts_chunk$set(echo = TRUE)
options(scipen = 999, digits = 4)

# 
library(ggplot2)
library(dplyr)
library(readxl)
library(stats)
library(MASS)
library(strucchange)
library(zoo)
library(sandwich)
library(urca)
library(lmtest)
library(vars)
```

# Importamos Datos desde un archivo de R:

Los datos "cargados" son:

* Informalidad: Tasa de informalidad laboral (Porcentaje de la población ocupada)

* TDesocupa: Tasa de desocupación (Porcentaje de la Población Económicamente Activa)

* TDesocupa_H: Tasa de desocupación de Hombres (Porcentaje de la Población Económicamente Activa)	

* TDesocupa_M: Tasa de desocupación de Mujeres (Porcentaje de la Población Económicamente Activa)

Fuente: https://www.inegi.org.mx/app/indicadores/?tm=0

```{r echo = FALSE}

Datos <- read_excel("Data_Practica_02.xlsx", sheet = "Datos", col_names = TRUE)

head(Datos)

```

## Conversion a series de tiempo:

[Selecciona dos series]

```{r}

# Tú Código va acá: 

# Series en niveles (o logaritmos) y en diferencias logaritmicas

```

# Gráficas

[Gráfica tus datos y coloca tu interpretación de lo que identificas en las gráficas]
```{r echo = FALSE}

# Tú código va aquí:

```

# Pruebas de Raices Unitarias

[Implementa cada una de las pruebas para tus dos series.]

## Augmented Dickey - Fuller

p = int{4*(T/100)^(1/4)}
   = int{4*(247/100)^(1/4)}
   = int{5.01}
   = 5

(T = 247, el número de observaciones mensuales de ene-2005 a jul-2025 en `Data_Practica_02.xlsx`. Si tu serie seleccionada tiene un número distinto de observaciones -por ejemplo, si recortas la muestra-, recalcula `p` con tu propio `T`.)

### NIVELES: 

```{r}

# Tú código va acá: Modelo A, Modelo B y Modelo C

```

### DIFERENCIAS: 

```{r}

# Tú código va acá: Modelo A, Modelo B y Modelo C

```

## PP: Phillips - Perron Test

ur.pp = function (x, type = c("Z-alpha", "Z-tau"), model = c("constant", "trend"), lags = c("short", "long"), use.lag = NULL) 

### NIVELES: 

```{r}

# Tú código va acá: Modelo A, Modelo B y Modelo C

```

### DIFERENCIAS: 

```{r}

# Tú código va acá: Modelo A, Modelo B y Modelo C

```

## KPSS: 

ur.kpss = function (y, type = c("mu", "tau"), lags = c("short", "long", "nil"), use.lag = NULL)

### NIVELES: 

```{r}

# Tú código va acá: Modelo A, Modelo B y Modelo C

```

### DIFERENCIAS:

```{r}

# Tú código va acá: Modelo A, Modelo B y Modelo C

```

# Pruebas de Cambio Estructural

[Como vimos en la Clase 05, el ADF puede confundir un cambio estructural con una raíz unitaria. Aplica al menos una prueba de cambio estructural a tus dos series (en niveles) usando `strucchange`, ya cargado en el setup de esta práctica.]

## Prueba de Chow (quiebre conocido)

Si tienes una fecha candidata para un quiebre (por ejemplo, marzo de 2020), prueba si los parámetros de una regresión sobre la tendencia cambian antes/después de ese punto con `sctest(..., type = "Chow", point = ...)`.

```{r}

# Tú código va acá: sctest() de tipo Chow para tus dos series

```

## Detección automática de quiebres

Si no quieres fijar la fecha a priori, usa `breakpoints()` para estimarla y `summary()`/`plot()` para revisar cuántos quiebres sugiere el criterio BIC.

```{r}

# Tú código va acá: breakpoints() para tus dos series

```

# Reporte y Conclusiones

[Escribe tus conclusiones. Responde y argumenta:

1. ¿Tus series son estacionarias, en niveles o en diferencias? Justifica con los resultados de ADF, PP y KPSS.
2. ¿Los resultados de las tres pruebas de raíz unitaria coinciden entre sí? Si no coinciden, ¿qué especificación (Modelo A, B o C) te parece más razonable económicamente y por qué?
3. ¿Encontraste evidencia de cambio estructural? Si es así, ¿la fecha del quiebre tiene sentido económico? ¿Cambia tu conclusión sobre raíz unitaria si tomas en cuenta ese quiebre?]

