---
title: "Clase 04. Procesos Estacionarios Univariados II — ARMA, ARIMA y Pronóstico"
subtitle: "Econometría II — Series de Tiempo | Tec de Monterrey | Sesión 5 (25 ago 2026)"
author: "Benjamín Oliva (benjov@tec.mx)"
date: "`r format(Sys.Date(), '%B %Y')`"
output:
  html_document:
    toc: true
    toc_float: true
    theme: flatly
    code_folding: show
editor_options:
  chunk_output_type: inline
---

```{r setup, include = FALSE}
knitr::opts_chunk$set(echo = TRUE, warning = FALSE, message = FALSE,
                       fig.width = 9, fig.height = 5)
```

## ¿Qué aprenderemos hoy?

Cerramos el punto 3 del temario: procesos $ARMA(p,q)$ y $ARIMA(p,d,q)$, y el enfoque clásico de pronóstico (Box-Jenkins). Esta es la última sesión antes del examen parcial (miércoles 26 de agosto), que cubre los temas 1 a 3.

Al terminar esta clase deberás poder:

1. Escribir la representación de un proceso $ARMA(p,q)$ y de un $ARIMA(p,d,q)$
2. Aplicar la metodología de Box-Jenkins: identificación → estimación → diagnóstico → pronóstico
3. Comparar modelos candidatos con criterios de información (AIC/BIC)
4. Generar un pronóstico fuera de muestra con intervalos de confianza y regresarlo a la escala original de la serie

**Datos:** `Base_Transporte.xlsx` (continuamos con `Pax_Metro`, usada en la Clase 03)

```{r libraries}
library(ggplot2)
library(dplyr)
library(readxl)
library(forecast)
source("../utils/utils.R")
```

---

## 1. De AR y MA a ARMA e ARIMA

Un proceso $ARMA(p,q)$ combina la parte autorregresiva y la de medias móviles:

$$X_t = a_0 + \sum_{i=1}^{p} a_i X_{t-i} + U_t + \sum_{j=1}^{q} \theta_j U_{t-j}$$

Con el operador de rezago (Clase 02): $\Phi(L)\, X_t = a_0 + \Theta(L)\, U_t$, donde $\Phi(L) = 1-a_1 L - \dots - a_p L^p$ y $\Theta(L) = 1+\theta_1 L + \dots + \theta_q L^q$. Es estacionario si las raíces de $\Phi(L)=0$ caen fuera del círculo unitario (la parte MA no afecta la estacionariedad).

Cuando la serie **no** es estacionaria en niveles pero sí lo es después de diferenciarla $d$ veces, hablamos de un proceso $ARIMA(p,d,q)$: un $ARMA(p,q)$ aplicado a $\Delta^d X_t$ en lugar de a $X_t$. El caso $d=1$ (una diferencia) es, por mucho, el más común en series económicas mensuales.

## 2. La metodología de Box-Jenkins

1. **Identificación:** con la FAC y la FACP (Clase 03) proponemos valores candidatos de $p$, $d$, $q$
2. **Estimación:** ajustamos por máxima verosimilitud los modelos candidatos
3. **Diagnóstico:** revisamos que los residuales sean ruido blanco (Ljung-Box, FAC de residuales) y comparamos AIC/BIC
4. **Pronóstico:** con el modelo seleccionado, generamos predicciones fuera de muestra

### Paso 1 — Identificación

```{r datos}
Datos <- read_excel("../data/Base_Transporte.xlsx", sheet = "Datos", col_names = TRUE)
Pax_Metro <- ts(Datos$Pax_Metro, start = c(2000, 1), frequency = 12)
dln_Pax_Metro <- diff(log(Pax_Metro))

par(mfrow = c(1, 2))
acf(dln_Pax_Metro,  lag.max = 24, main = "FAC — dln(Pax_Metro)")
pacf(dln_Pax_Metro, lag.max = 24, main = "FACP — dln(Pax_Metro)")
par(mfrow = c(1, 1))
```

La FAC y la FACP muestran varios rezagos significativos que no se cortan de forma limpia en ningún punto — un patrón mixto típico de un $ARMA(p,q)$ (más que un AR o MA "puro"). Como punto de partida, probemos algunos modelos pequeños alrededor de $p, q \in \{0,1,2\}$.

### Paso 2 — Estimación de modelos candidatos

```{r grid_modelos}
ordenes <- expand.grid(p = 0:2, q = 0:2)
resultados <- lapply(seq_len(nrow(ordenes)), function(i) {
  p <- ordenes$p[i]; q <- ordenes$q[i]
  m <- tryCatch(arima(dln_Pax_Metro, order = c(p, 0, q), method = "ML"),
                error = function(e) NULL)
  if (is.null(m)) return(data.frame(p = p, q = q, AIC = NA, BIC = NA))
  data.frame(p = p, q = q, AIC = round(AIC(m), 1), BIC = round(BIC(m), 1))
})

tabla_modelos <- do.call(rbind, resultados) %>% arrange(AIC)
tabla_modelos
```

Elegimos el modelo con menor AIC (con BIC como criterio de desempate, ya que penaliza más la complejidad):

```{r mejor_modelo}
mejor <- tabla_modelos[1, ]
mejor

modelo_final <- arima(dln_Pax_Metro, order = c(mejor$p, 0, mejor$q), method = "ML")
modelo_final
```

### Paso 3 — Diagnóstico de residuales

Un buen modelo debe dejar residuales que se comporten como ruido blanco: sin autocorrelación significativa.

```{r diagnostico}
checkresiduals(modelo_final)
```

```{r ljung_box_residuales}
Box.test(residuals(modelo_final), lag = 12, type = "Ljung-Box", fitdf = mejor$p + mejor$q)
```

Si no se rechaza $H_0$ (valor-p > 0.05), los residuales son consistentes con ruido blanco y el modelo es adecuado en términos de ajuste dentro de muestra.

### Comprobación con selección automática

`auto.arima()` implementa una búsqueda automatizada (todavía dentro del enfoque clásico de Box-Jenkins, no aprendizaje automatizado) sobre $p, d, q$ minimizando AIC. Es una buena forma de contrastar la elección manual:

```{r auto_arima}
modelo_auto <- auto.arima(dln_Pax_Metro, seasonal = FALSE, stepwise = FALSE, approximation = FALSE)
modelo_auto
```

---

## 3. Pronóstico fuera de muestra

Pronosticamos 12 meses hacia adelante con el modelo seleccionado manualmente, junto con su intervalo de confianza al 95%:

```{r forecast}
h <- 12
pronostico <- forecast(modelo_final, h = h, level = 95)
autoplot(pronostico) +
  labs(title = "Pronóstico — dln(Pax_Metro)", x = "Tiempo", y = "Var. log. mensual") +
  tema_series()
```

### Regreso a la escala original (niveles)

El pronóstico está en diferencias logarítmicas; para interpretarlo como pasajeros del Metro necesitamos "deshacer" ambas transformaciones: acumular las diferencias pronosticadas y exponenciar, anclando en el último valor observado.

```{r forecast_niveles}
ultimo_log <- log(Pax_Metro)[length(Pax_Metro)]
log_pronosticado <- ultimo_log + cumsum(pronostico$mean)
niveles_pronosticados <- exp(log_pronosticado)

fechas_pronostico <- seq(as.Date("2025-07-01"), by = "month", length.out = h)
data.frame(Fecha = fechas_pronostico, Pax_Metro_pronosticado = round(niveles_pronosticados, 2))
```

```{r plot_forecast_niveles}
serie_hist <- data.frame(Fecha = Datos$Periodo, valor = Datos$Pax_Metro, tipo = "Observado")
serie_pred <- data.frame(Fecha = fechas_pronostico, valor = as.numeric(niveles_pronosticados), tipo = "Pronóstico")

ggplot(rbind(serie_hist, serie_pred), aes(x = Fecha, y = valor, color = tipo)) +
  geom_line(linewidth = 0.6) +
  labs(title = "Pax_Metro — observado y pronóstico a 12 meses",
       x = "Tiempo", y = "Millones de pasajeros", color = "") +
  tema_series()
```

Recuerda: el intervalo de confianza que calculamos arriba corresponde a la escala en diferencias logarítmicas. Al acumular y exponenciar, el intervalo se **ensancha** con el horizonte — la incertidumbre del pronóstico crece cuanto más lejos pronosticamos, algo que no se aprecia si sólo miramos el punto central.

---

## Ejercicios

1. Repite la búsqueda en rejilla de la sección 2, pero sobre `diff(log(Pax_Nal))` en lugar de `Pax_Metro`. ¿El modelo seleccionado por AIC coincide con el que elige `auto.arima()`?
2. Amplía la rejilla a $p, q \in \{0, 1, 2, 3\}$ para `Pax_Metro`. ¿Cambia el modelo ganador? ¿Qué pasa con el AIC si sigues aumentando $p$ y $q$ indefinidamente?
3. Con el modelo final de la sección 2, construye el intervalo de confianza al 80% (en vez de 95%) para el pronóstico. ¿Cómo cambia el ancho de la banda?
4. Guarda 12 observaciones al final de la muestra (no las uses para estimar), ajusta el modelo con el resto, pronostica esos 12 meses y compara contra los valores reales con el error cuadrático medio (RMSE).
