---
title: "Clase 02. Elementos de Ecuaciones en Diferencia"
subtitle: "Econometría II — Series de Tiempo | Tec de Monterrey | Sesión 3 (18 ago 2026)"
author: "Benjamín Oliva (benjov@tec.mx)"
date: "`r format(Sys.Date(), '%B %Y')`"
output:
  html_document:
    toc: true
    toc_float: true
    theme: flatly
    code_folding: show
editor_options:
  chunk_output_type: inline
---

```{r setup, include = FALSE}
knitr::opts_chunk$set(echo = TRUE, warning = FALSE, message = FALSE,
                       fig.width = 9, fig.height = 5)
```

## ¿Qué aprenderemos hoy?

Esta sesión cubre el punto 2 del temario: ecuaciones en diferencia homogéneas de primer orden y órdenes superiores, el operador de rezago, y la representación de procesos divergentes.

Al terminar esta clase deberás poder:

1. Escribir y resolver una ecuación en diferencia de primer orden dado un valor inicial
2. Usar el operador de rezago para representar de forma compacta una ecuación en diferencia
3. Resolver una ecuación de segundo orden y relacionar sus raíces características con la dinámica del proceso (convergencia, oscilación, explosión)
4. Reconocer, algebraica y gráficamente, cuándo un proceso es divergente

```{r libraries}
library(ggplot2)
library(dplyr)
source("../utils/utils.R")
```

---

## 1. Motivación

Los modelos AR, MA y ARMA que veremos en las próximas dos sesiones son, en el fondo, **ecuaciones en diferencia**: expresan el valor presente de una serie como función de sus propios valores pasados (más un término de innovación). Antes de introducir el componente aleatorio, conviene entender la parte **determinística**: dada una ecuación en diferencia y una condición inicial, ¿qué trayectoria describe $y_t$ a lo largo del tiempo?

## 2. Ecuaciones en diferencia de primer orden

Una ecuación en diferencia lineal de primer orden tiene la forma:

$$y_t = a_0 + a_1 y_{t-1}, \qquad t = 1, 2, \dots$$

con una condición inicial $y_0$ dada. Resolviendo por sustitución hacia atrás (iterando):

$$y_t = a_1^t y_0 + a_0 \sum_{i=0}^{t-1} a_1^i$$

Si $a_1 \neq 1$, la suma geométrica tiene forma cerrada y la **solución general** es:

$$y_t = a_1^t y_0 + a_0 \frac{1 - a_1^t}{1 - a_1}$$

El primer término es la **solución homogénea** (qué pasaría sin el término constante $a_0$); el segundo es la **solución particular** asociada a $a_0$. El comportamiento de largo plazo depende enteramente de $a_1$ (la **raíz característica**):

| Condición sobre $a_1$ | Comportamiento |
|---|---|
| $|a_1| < 1$ | Converge a $a_0/(1-a_1)$ |
| $a_1 = 1$ | No converge: crece linealmente (raíz unitaria) |
| $|a_1| > 1$ | Diverge (explota) |
| $a_1 < 0$ | Oscila (converge si $|a_1|<1$, explota si $|a_1|>1$) |

### Simulación: dos procesos de primer orden

```{r simulacion_orden1}
Diff_Eq <- data.frame(Tiempo = 0:100)

# Proceso 1: a0 = 2, a1 = 0.9, y0 = 10  (raíz positiva < 1 -> convergencia monótona)
Diff_Eq$Process_1 <- 2 * (1 - 0.9^Diff_Eq$Tiempo) / (1 - 0.9) + (0.9^Diff_Eq$Tiempo) * 10

# Proceso 2: a0 = 2, a1 = -0.5, y0 = 10 (raíz negativa -> oscila y converge)
Diff_Eq$Process_2 <- 2 * (1 - (-0.5)^Diff_Eq$Tiempo) / (1 + 0.5) + ((-0.5)^Diff_Eq$Tiempo) * 10
```

```{r plot_orden1_p1}
ggplot(data = Diff_Eq, aes(x = Tiempo, y = Process_1)) +
  geom_line(linewidth = 0.5, color = "darkblue") +
  geom_point(size = 1.0, color = "darkblue") +
  labs(title = "Proceso de primer orden — a1 = 0.9 (converge monótonamente)",
       x = "Tiempo", y = expression(y[t])) +
  tema_series() + theme(legend.position = "none")
```

```{r plot_orden1_p2}
ggplot(data = Diff_Eq, aes(x = Tiempo, y = Process_2)) +
  geom_line(linewidth = 0.5, color = "darkred") +
  geom_point(size = 1.0, color = "darkred") +
  labs(title = "Proceso de primer orden — a1 = -0.5 (oscila y converge)",
       x = "Tiempo", y = expression(y[t])) +
  tema_series() + theme(legend.position = "none")
```

Nota que ambos procesos convergen al mismo valor de largo plazo $a_0/(1-a_1)$ ... pero por caminos muy distintos: monótono vs. oscilante. El signo de $a_1$ determina la forma; su módulo, la velocidad.

---

## 3. El operador de rezago

El **operador de rezago** (o de retardo) $L$ se define sobre una serie de tiempo como:

$$L\,y_t = y_{t-1}, \qquad L^k y_t = y_{t-k}$$

Es una notación algebraica: nos permite tratar ecuaciones en diferencia como polinomios en $L$. La ecuación de primer orden $y_t = a_0 + a_1 y_{t-1}$ se reescribe como:

$$y_t - a_1 L y_t = a_0 \quad\Longleftrightarrow\quad (1 - a_1 L)\, y_t = a_0$$

Al polinomio $\Phi(L) = 1 - a_1 L$ se le llama **polinomio característico**. La condición de convergencia $|a_1| < 1$ es equivalente a decir que la **raíz** de $\Phi(L) = 0$ (es decir $L = 1/a_1$) cae **fuera** del círculo unitario ($|1/a_1| > 1$). Esta forma de pensar —raíces del polinomio característico dentro o fuera del círculo unitario— es exactamente la que usaremos para estacionariedad de procesos AR (Clase 03) y para pruebas de raíz unitaria (Clase 05).

En R, el operador de rezago se implementa con `dplyr::lag()` (o `stats::lag()` para objetos `ts`):

```{r operador_rezago_demo}
y <- Diff_Eq$Process_1
data.frame(t = Diff_Eq$Tiempo, y_t = y, L_y_t = dplyr::lag(y, 1)) %>% head(6)
```

---

## 4. Ecuaciones en diferencia de orden superior

Una ecuación de **segundo orden** tiene la forma:

$$y_t = a_0 + a_1 y_{t-1} + a_2 y_{t-2} \quad\Longleftrightarrow\quad (1 - a_1 L - a_2 L^2)\, y_t = a_0$$

El polinomio característico $\Phi(L) = 1 - a_1 L - a_2 L^2$ ahora tiene **dos raíces**, $L_1, L_2$, que pueden ser:

- **Reales y distintas:** la solución homogénea combina dos términos geométricos, $c_1 L_1^{-t} + c_2 L_2^{-t}$
- **Reales e iguales:** caso degenerado con un término adicional en $t$
- **Complejas conjugadas:** la solución homogénea es una oscilación amortiguada (o explosiva) — un seno/coseno multiplicado por el módulo elevado a $t$

En todos los casos, el proceso es **convergente si y sólo si el módulo de cada raíz es mayor a 1** (caen fuera del círculo unitario).

### Ejemplo: raíces reales distintas

Tomemos $a_1 = 0.9$, $a_2 = -0.2$, que factoriza como $(1 - 0.4L)(1 - 0.5L)$ — es decir, dos raíces características "internas" de 0.4 y 0.5. La solución (con $a_0=10$ y condiciones iniciales dadas) es:

```{r simulacion_orden2}
Diff_Eq$Process_3 <- 10 - 450 * (0.4)^Diff_Eq$Tiempo + 440 * (0.5)^Diff_Eq$Tiempo
```

```{r plot_orden2}
ggplot(data = Diff_Eq, aes(x = Tiempo, y = Process_3)) +
  geom_line(linewidth = 0.5, color = "darkgreen") +
  geom_point(size = 1.0, color = "darkgreen") +
  labs(title = "Proceso de segundo orden — raíces reales 0.4 y 0.5 (converge)",
       x = "Tiempo", y = expression(y[t])) +
  tema_series() + theme(legend.position = "none")
```

Podemos verificar el resultado hallando las raíces del polinomio característico $1 - 0.9L + 0.2L^2 = 0$ con `plot_char_roots()` (definida en `utils/utils.R`): el proceso es estacionario/convergente si **todas** las raíces caen fuera del círculo unitario.

```{r plot_raices}
plot_char_roots(c(0.9, -0.2), titulo = "Raíces características del Proceso 3")
```

Ambas raíces (2.0 y 2.5) están fuera del círculo unitario ⇒ el proceso converge, tal como vimos en la gráfica.

---

## 5. Procesos divergentes

Volvamos al caso de primer orden y comparemos tres valores de $a_1$: uno estacionario ($0.9$), uno con **raíz unitaria** ($1$) y uno **explosivo** ($1.05$):

```{r simulacion_divergente}
Diff_Eq_Div <- data.frame(Tiempo = 0:40)
Diff_Eq_Div$Convergente <- 2 * (1 - 0.9^Diff_Eq_Div$Tiempo) / (1 - 0.9) + (0.9^Diff_Eq_Div$Tiempo) * 10
Diff_Eq_Div$Raiz_Unitaria <- 10 + 2 * Diff_Eq_Div$Tiempo          # a1 = 1: límite de la fórmula general (regla de L'Hôpital)
Diff_Eq_Div$Explosivo <- 2 * (1 - 1.05^Diff_Eq_Div$Tiempo) / (1 - 1.05) + (1.05^Diff_Eq_Div$Tiempo) * 10

Diff_Eq_Div_long <- Diff_Eq_Div %>%
  tidyr::pivot_longer(cols = -Tiempo, names_to = "Proceso", values_to = "y")

ggplot(Diff_Eq_Div_long, aes(x = Tiempo, y = y, color = Proceso)) +
  geom_line(linewidth = 0.7) +
  labs(title = "Convergente vs. raíz unitaria vs. explosivo",
       subtitle = "a1 = 0.9, a1 = 1 y a1 = 1.05, respectivamente",
       x = "Tiempo", y = expression(y[t]), color = "") +
  tema_series()
```

Tres observaciones importantes:

1. Cuando $a_1 = 1$ la fórmula general de la sección 2 no está definida (división entre $1-a_1=0$); tomando el límite ($a_1 \to 1$) se obtiene una **tendencia lineal determinística**, $y_t = y_0 + a_0 t$. Esta es la versión determinística de lo que en la Clase 05 llamaremos **raíz unitaria**: el caso frontera entre estacionariedad y explosión.
2. Cuando $|a_1| > 1$, el proceso **diverge geométricamente** — pequeñas diferencias en el valor inicial se amplifican sin límite.
3. En términos del operador de rezago: el proceso es convergente si la raíz de $\Phi(L)=0$ cae **fuera** del círculo unitario, tiene raíz unitaria si cae **exactamente sobre** él, y es explosivo si cae **dentro**.

---

## Ejercicios

1. Modifica el Proceso 1 usando `a1 = 1.05` (raíz mayor que 1, sin usar el límite). ¿Qué ocurre con la trayectoria? ¿Qué implicación económica tiene una raíz mayor a 1?
2. Para el proceso de segundo orden, encuentra analíticamente los valores de $a_1, a_2$ para los que el módulo de las raíces complejas conjugadas es exactamente 1. Verifica con `plot_char_roots()`.
3. Agrega una tercera trayectoria al primer gráfico con raíces reales de módulo menor a 1 (por ejemplo `a1 = 0.5, a2 = 0.3`). Compara la velocidad de convergencia con los dos procesos originales.
4. Usando el operador de rezago, escribe la ecuación característica de un proceso de tercer orden $y_t = a_1 y_{t-1} + a_2 y_{t-2} + a_3 y_{t-3}$. ¿Cuántas raíces tiene?
