---
title: "Clase 01. Introducción al Análisis de Series de Tiempo"
subtitle: "Econometría II — Series de Tiempo | Tec de Monterrey | Sesión 2 (12 ago 2026)"
author: "Benjamín Oliva (benjov@tec.mx)"
date: "`r format(Sys.Date(), '%B %Y')`"
output:
  html_document:
    toc: true
    toc_float: true
    theme: flatly
    code_folding: show
editor_options:
  chunk_output_type: inline
---

```{r setup, include = FALSE}
knitr::opts_chunk$set(echo = TRUE, warning = FALSE, message = FALSE,
                       fig.width = 9, fig.height = 5)
```

## ¿Qué aprenderemos hoy?

Esta sesión cubre el punto 1 del temario: **la naturaleza de los datos de series de tiempo** y **ejemplos y aplicaciones**.

Al terminar esta clase deberás poder:

1. Explicar qué distingue a una serie de tiempo de otros tipos de datos (corte transversal, panel)
2. Identificar los componentes no observados de una serie: tendencia, ciclo, estacionalidad e irregular
3. Declarar formalmente un objeto `ts` en R, especificando frecuencia e inicio
4. Reconocer, de forma visual, los primeros indicios de (no) estacionariedad que formalizaremos en clases futuras

**Datos:** `Base_Transporte.xlsx` — pasajeros y vuelos, nacionales e internacionales, y pasajeros del STC Metro (mensual, ene-2000 a jun-2025). Fuente: INEGI.

```{r libraries}
library(readxl)
library(dplyr)
library(ggplot2)
source("../utils/utils.R")
```

---

## 1. ¿Qué es una serie de tiempo?

Una serie de tiempo es una secuencia de observaciones $\{X_t\}_{t=1}^{T}$ de una variable aleatoria, **ordenadas en el tiempo** y típicamente espaciadas de manera regular (diaria, mensual, trimestral, anual...).

Lo que hace especial a este tipo de datos, frente a un corte transversal, es que **el orden importa**: $X_t$ suele estar correlacionada con $X_{t-1}, X_{t-2}, \dots$. Esta dependencia temporal es, a la vez, el principal reto (viola el supuesto de observaciones independientes de MCO clásico) y la principal fuente de información útil para pronosticar.

Formalmente, pensamos en una serie de tiempo observada como **una realización particular** de un proceso estocástico: una familia de variables aleatorias $\{X_t\}$ indexada por el tiempo. Nunca observamos el proceso completo, sólo una trayectoria (una "corrida") de él — esta idea será central cuando hablemos de estacionariedad (Clase 03) y de simulación (Clase 02).

### Componentes no observados de una serie

Es común descomponer (conceptualmente) una serie en cuatro componentes:

- **Tendencia ($T_t$):** movimiento de largo plazo, creciente o decreciente
- **Ciclo ($C_t$):** oscilaciones de mediano plazo no necesariamente periódicas (ej. ciclo económico)
- **Estacionalidad ($S_t$):** patrón que se repite con frecuencia fija (ej. cada diciembre)
- **Irregular ($\varepsilon_t$):** lo que queda después de remover T, C y S — idealmente ruido

$$X_t = T_t + C_t + S_t + \varepsilon_t \quad \text{(esquema aditivo)}$$
$$X_t = T_t \times C_t \times S_t \times \varepsilon_t \quad \text{(esquema multiplicativo)}$$

Retomaremos esta descomposición formalmente en la Clase 06 (filtros). Hoy nos interesa **verla** en los datos.

## 2. Ejemplos y aplicaciones

Las series de tiempo son la materia prima de buena parte de la macroeconomía aplicada, las finanzas y los negocios:

- **Macroeconomía:** PIB, IGAE, inflación, tasas de interés — para diagnóstico de coyuntura y política monetaria/fiscal
- **Finanzas:** precios de activos, tipo de cambio, volatilidad — para valuación y gestión de riesgo (Clases 07-08)
- **Sector transporte/turismo** (nuestro caso de hoy): pasajeros y vuelos — sensibles a choques (crisis, pandemias) y con fuerte estacionalidad
- **Mercado laboral:** tasas de desocupación e informalidad (la base que usaremos en la Clase 05)

En todos los casos, el objetivo es el mismo: **entender la dependencia temporal para describir, explicar o pronosticar**.

---

## 3. Carga de datos y declaración de series de tiempo

```{r load_data}
Datos <- read_excel("../data/Base_Transporte.xlsx", sheet = "Datos", col_names = TRUE)
str(Datos)
head(Datos)
```

Las columnas son:

| Variable | Descripción |
|---|---|
| `Pax_Nal` | Pasajeros (salidas) en vuelos nacionales |
| `Pax_Int` | Pasajeros (salidas) en vuelos internacionales |
| `Vue_Nal` | Vuelos u operaciones (salidas) nacionales |
| `Vue_Int` | Vuelos u operaciones (salidas) internacionales |
| `Pax_Metro` | Pasajeros transportados (millones) en el STC Metro |

R tiene una clase de objeto dedicada a series de tiempo: `ts`. Declararla explícitamente (con su frecuencia e inicio) nos da acceso a métodos especializados (`plot.ts`, `diff`, `decompose`, `window`, etc.).

```{r declare_ts}
Pax_Nal   <- ts(Datos$Pax_Nal,   start = c(2000, 1), frequency = 12)
Pax_Int   <- ts(Datos$Pax_Int,   start = c(2000, 1), frequency = 12)
Vue_Nal   <- ts(Datos$Vue_Nal,   start = c(2000, 1), frequency = 12)
Vue_Int   <- ts(Datos$Vue_Int,   start = c(2000, 1), frequency = 12)
Pax_Metro <- ts(Datos$Pax_Metro, start = c(2000, 1), frequency = 12)

class(Pax_Nal)
start(Pax_Nal); end(Pax_Nal); frequency(Pax_Nal)
```

---

## 4. Primeras gráficas: niveles

```{r plot_niveles}
plot(Pax_Nal, type = "l", lwd = 1, col = "red",
     ylab = "Pasajeros", xlab = "Tiempo", main = "Pasajeros en vuelos nacionales")
```

¿Qué observas? Una caída abrupta y muy pronunciada alrededor de 2020 (pandemia), y un patrón que se repite dentro de cada año (estacionalidad). Comparemos vuelos nacionales e internacionales en la misma escala, reindexando ambas series a 100 en enero de 2000:

```{r plot_indice}
Pax_Nal_I <- 100 * Pax_Nal / Pax_Nal[1]
Pax_Int_I <- 100 * Pax_Int / Pax_Int[1]

plot(Pax_Nal_I, type = "l", lwd = 1, col = "red",
     ylab = "Índice (ene-2000 = 100)", xlab = "Tiempo", ylim = c(0, 450),
     main = "Pasajeros nacionales vs. internacionales (índice)")
par(new = TRUE)
plot(Pax_Int_I, type = "l", lwd = 1, col = "blue",
     ylab = "Índice (ene-2000 = 100)", xlab = "Tiempo", ylim = c(0, 450))
legend("topleft", c("Nacional", "Internacional"), cex = 0.8, lty = 1, col = c("red", "blue"))
par(new = FALSE)
```

## 5. Estacionalidad: una mirada visual

Una forma simple de ver el patrón estacional es graficar cada año como una línea sobre el mismo eje de "mes":

```{r plot_estacional}
monthplot(Pax_Nal, ylab = "Pasajeros", main = "Patrón estacional — Pasajeros nacionales")
```

Cada segmento horizontal es el promedio del mes correspondiente; la dispersión alrededor de él es lo que varía año con año.

## 6. Logaritmos y diferencias (repaso y extensión)

Como vimos en la sesión de Intro a R, dos transformaciones centrales del curso son el logaritmo y la diferencia:

```{r transformaciones}
ln_Pax_Nal  <- log(Pax_Nal)
dln_Pax_Nal <- diff(ln_Pax_Nal, lag = 1)

par(mfrow = c(3, 1))
plot(Pax_Nal,     main = "Pax_Nal — Niveles",        ylab = "Pasajeros", col = "steelblue")
plot(ln_Pax_Nal,  main = "Pax_Nal — Logaritmo",       ylab = "ln(Pasajeros)", col = "darkgreen")
plot(dln_Pax_Nal, main = "Pax_Nal — Diferencia log.", ylab = "Var. % aprox.", col = "firebrick")
par(mfrow = c(1, 1))
```

La diferencia logarítmica $\Delta \ln X_t = \ln X_t - \ln X_{t-1}$ aproxima la tasa de variación porcentual mensual. Nota cómo, a simple vista, la serie en diferencias **luce más "estable"** alrededor de una media constante que la serie en niveles — esta es justo la intuición informal de estacionariedad que formalizaremos la próxima clase.

---

## Ejercicios

1. Repite la declaración `ts()`, la gráfica de niveles y la transformación a logaritmos y diferencias para `Pax_Metro`. ¿Se aprecia el mismo choque de 2020?
2. Usa `window(Pax_Nal, start = c(2018, 1), end = c(2021, 12))` para hacer zoom sobre la ventana 2018-2021. Describe lo que observas.
3. Calcula la variación porcentual anual (`diff(ln_Pax_Nal, lag = 12)`) en vez de la mensual. ¿Qué interpretación tiene cada una?
4. En una frase, ¿cuál de los cuatro componentes (tendencia, ciclo, estacionalidad, irregular) domina la caída de 2020? Justifica tu respuesta.
