---
title: "Introducción a R"
subtitle: "Econometría II — Series de Tiempo | Tec de Monterrey | Sesión 1 (11 ago 2026)"
author: "Benjamín Oliva (benjov@tec.mx)"
date: "`r format(Sys.Date(), '%B %Y')`"
output:
  html_document:
    toc: true
    toc_float: true
    theme: flatly
    code_folding: show
editor_options:
  chunk_output_type: inline
---

```{r setup, include = FALSE}
knitr::opts_chunk$set(echo = TRUE, warning = FALSE, message = FALSE)
```

## ¿Qué aprenderemos hoy?

Esta sesión introduce el lenguaje R desde cero: cómo crear y manipular los tipos de objetos que usaremos a lo largo del curso para almacenar y transformar series de tiempo.

Al terminar esta clase deberás poder:

1. Crear y operar con los tipos básicos de R: vectores, matrices, listas y data frames
2. Distinguir entre tipos de datos (numérico, caracter, lógico) y convertir entre ellos
3. Escribir funciones propias y usar librerías de terceros
4. Importar una base de datos en Excel y hacer una primera exploración/transformación de una serie de tiempo — el mismo tipo de base que usaremos en el resto del curso

---

## Algunas reglas importantes

1. R es case sensitive: **distingue entre minúsculas y mayúsculas**
2. Un bloque de código ejecutable (*chunk*) se escribe entre:

```{r echo = TRUE, eval = FALSE}
#```{r}
#```
```

3. Para **ejecutar una línea** de código en RStudio se usa "Ctrl + Enter" (Cmd + Enter en Mac)
4. Para **limpiar la consola** se usa "Ctrl + L"
5. El símbolo `;` permite ejecutar más de una instrucción en la misma línea
6. R tiene **palabras reservadas** que no pueden usarse como nombres de objetos: `break`, `for`, `function`, `if`, `in`, `next`, `repeat`, `return`, `while`, `TRUE`, `FALSE`, entre otras

## Objetos

### Clases de objetos básicos

Un hecho fundamental de la programación en R es contar con un buen manejo de los distintos tipos de objetos y sus propiedades:

- **character**: texto
- **numeric**: números reales
- **logical**: `TRUE`/`FALSE`, resultado de evaluaciones lógicas
- **integer**: números enteros
- **complex**: números complejos

```{r}
class("R")
class(56)
class("R" > "Python")
class(as.integer(2))
class(sqrt(5) * as.complex(-1))
```

### Asignación e impresión de objetos

La información que manejamos en R debe *asignarse a un nombre*; a esto le llamamos asignación de objetos y se hace con el símbolo `<-` o `=`.

```{r}
ObjetoGuardado <- 5
# Forma tradicional de imprimir en R
print(ObjetoGuardado)
# En RStudio basta con escribir el nombre del objeto en la consola
ObjetoGuardado
```

### Funciones como objetos

Un tipo particular de objeto son las funciones: operan sobre otros objetos para producir un resultado.

```{r}
class(class)
```

Lo que declaramos dentro de una función son sus *argumentos*: sobre qué objeto debe operar y de qué modo. Si no se es explícito, R usa valores por defecto.

```{r}
pi
round(pi, 2)
args(round)
```

### Operadores matemáticos

- suma y resta: `+`, `-`
- multiplicación y división: `*`, `/`
- potencia y raíz cuadrada: `**` (o `^`), `sqrt()`
- exponencial y logaritmo: `exp()`, `log()`

```{r}
ObjetoGuardado <- 1:10
ObjetoGuardado * 5
ObjetoGuardado ** (1 / 2)
log(ObjetoGuardado)
```

### Operadores lógicos

- Coincidencia exacta (`==`)
- Mayor o igual / menor o igual (`>=`, `<=`)
- Es distinto (`!=`)
- Y / O (`&`, `|`)
- Existe en (`%in%`)

```{r}
2 + 2 == 5
2 + 2 != 5
2 + 2 >= 5

(2 + 2 == 5) & (2 + 2 <= 5)
FALSE & TRUE
FALSE | TRUE

secuencia <- 1:10
secuencia %in% 3
```

## Arreglos de datos de una y múltiples clases

- **vector**: sólo admite un tipo de dato; se construye con `c()` (*combine*)
- **list**: admite múltiples tipos de datos a la vez; se construye con `list()`

```{r}
secuencia <- c(1, 2, 3, "R") # se convierte todo a character
class(secuencia)
fruta <- list("Naranja", 18, TRUE)
class(fruta)
```

## Arreglos de datos bidimensionales

Con mayor frecuencia usaremos arreglos bidimensionales (filas y columnas):

- **matrix**: bidimensional, un solo tipo de dato
- **data.frame**: bidimensional, cada columna puede tener un tipo de dato distinto — es el objeto que más usaremos para cargar bases de datos económicas

```{r}
vector <- 1:16
M_object <- matrix(vector, ncol = 4)
M_object
diagonal <- diag(4)
M_object %*% diagonal
```

```{r}
data(iris)
head(iris)
class(iris)
class(iris$Sepal.Length)
class(iris$Species)
```

## Funciones propias

Un elemento muy poderoso de R es que podemos pasar de usuarios a desarrolladores. El primer paso es escribir nuestras propias funciones.

R sólo trae por defecto la raíz cuadrada (`sqrt`). Esta función calcula raíces de orden `n`, con dos argumentos: el objeto sobre el que opera y el orden de la raíz.

```{r}
raiz <- function(x, n = 2) {
  x ** (1 / n)
}
```

```{r fig.align = 'center'}
x <- 1:100
y <- raiz(x)
y2 <- raiz(x, 3)

plot(x, y, type = "l", lwd = 5)
lines(x, y2, col = "blue")
legend(2, 10, c("raíz cuadrada", "raíz cúbica"), lwd = c(5, 2), col = c("black", "blue"))
```

## Librerías

Así como podemos escribir funciones propias, la comunidad de R constantemente crea y actualiza *librerías* (paquetes) para evitar que todos dupliquemos el mismo esfuerzo. A lo largo del curso usaremos, entre otras:

- `ggplot2`: gráficos
- `dplyr`: manipulación de datos
- `readxl`: importar archivos de Excel
- `stats`: modelos estadísticos base de R (incluye `arima`, `acf`, `pacf`, etc.)
- `urca`, `vars`: pruebas de raíz unitaria y modelos multivariados (más adelante en el curso)

```{r fig.align = 'center'}
library(ggplot2)

df_raices <- data.frame(x = x, cuadrada = y, cubica = y2)

ggplot(df_raices, aes(x = x)) +
  geom_line(aes(y = cuadrada, col = "Raíz cuadrada")) +
  geom_line(aes(y = cubica, col = "Raíz cúbica")) +
  labs(title = "Comparación de raíz cuadrada y raíz cúbica", x = "x", y = "y", col = "")
```

## Caso práctico: primer contacto con una serie de tiempo

Durante el curso usaremos, sobre todo, dos bases de datos de INEGI que ya están en la carpeta `data/` del repositorio:

- `Base_Transporte.xlsx`: pasajeros y vuelos, nacionales e internacionales, y pasajeros del STC Metro (mensual, ene-2000 a jun-2025)
- `Data_Practica_02.xlsx`: tasas de informalidad laboral y desocupación (mensual, ene-2005 a jul-2025)

Vamos a importar la primera y a dar los primeros pasos que retomaremos, con más detalle, en la próxima sesión.

```{r}
library(readxl)
library(dplyr)

Datos <- read_excel("../data/Base_Transporte.xlsx", sheet = "Datos", col_names = TRUE)
str(Datos)
head(Datos)
```

### Primera transformación: niveles, logaritmos y diferencias

Dos transformaciones que usaremos constantemente en el curso son el logaritmo (para estabilizar la varianza) y la diferencia (para eliminar tendencia). Con `Pax_Nal` (pasajeros en vuelos nacionales):

```{r}
Datos <- Datos %>%
  mutate(
    ln_Pax_Nal   = log(Pax_Nal),
    dln_Pax_Nal  = ln_Pax_Nal - lag(ln_Pax_Nal)
  )

head(Datos)
```

### Primera gráfica

```{r fig.align = 'center'}
ggplot(Datos, aes(x = Periodo, y = Pax_Nal)) +
  geom_line(color = "steelblue") +
  labs(title = "Pasajeros en vuelos nacionales", subtitle = "México, mensual",
       x = "Periodo", y = "Pasajeros") +
  theme_minimal()
```

Nota la caída abrupta alrededor de 2020: la volveremos a ver cuando hablemos de estacionariedad (Clase 01) y de volatilidad (Clases 07-08).

---

## Ejercicios

1. Crea un vector con las tasas de inflación mensual de México en 2024 (búscalas en el sitio de Banxico). Calcula su media, desviación estándar y rango.
2. Construye una matriz 4×3 que almacene los valores de IGAE, IPC y Tipo de Cambio para cuatro trimestres. Nombra filas y columnas con `rownames()`/`colnames()`.
3. Dado el data frame `df <- data.frame(anio = 2020:2023, pib = c(18.8, 17.1, 18.4, 19.2))`, extrae sólo los años con PIB mayor a 18 y agrega una columna con la variación porcentual anual.
4. Usando `Data_Practica_02.xlsx` (columna `TDesocupa`), repite la transformación a logaritmos y diferencias que hicimos arriba con `Pax_Nal`, y grafica el resultado.
