---
title: "Clase 07. Modelos Univariados de Volatilidad I — Procesos ARCH"
subtitle: "Econometría II — Series de Tiempo | Tec de Monterrey | Sesión 8 (8 sep 2026)"
author: "Benjamín Oliva (benjov@tec.mx)"
date: "`r format(Sys.Date(), '%B %Y')`"
output:
  html_document:
    toc: true
    toc_float: true
    theme: flatly
    code_folding: show
editor_options:
  chunk_output_type: inline
---

```{r setup, include = FALSE}
knitr::opts_chunk$set(echo = TRUE, warning = FALSE, message = FALSE,
                       fig.width = 9, fig.height = 5)
```

## ¿Qué aprenderemos hoy?

Esta sesión abre el punto 5 del temario: modelos univariados de volatilidad, empezando por el modelo ARCH (Engle, 1982). Hasta ahora (Clases 03-04) modelamos la **media condicional** de una serie; hoy modelamos su **varianza condicional**.

Al terminar esta clase deberás poder:

1. Explicar qué es heterocedasticidad condicional y por qué la varianza (no sólo la media) puede depender del pasado
2. Detectar "efectos ARCH" con la prueba del multiplicador de Lagrange de Engle
3. Escribir la representación de un proceso $ARCH(q)$ y estimarlo con `rugarch`
4. Interpretar los parámetros estimados: varianza incondicional, persistencia

**Datos:** `Data_Practica_02.xlsx` — tasa de desocupación (`TDesocupa`), la misma serie de la Clase 05, donde ya identificamos un cambio estructural asociado al COVID-19

```{r libraries}
library(readxl)
library(dplyr)
library(ggplot2)
library(FinTS)
library(rugarch)
source("../utils/utils.R")
```

---

## 1. Motivación: cuando la varianza también tiene memoria

En los modelos ARMA/ARIMA (Clase 04) supusimos que el término de innovación $U_t$ tenía **varianza constante** ($\sigma_u^2$) — homocedasticidad. Muchas series económicas y, sobre todo, financieras violan este supuesto: hay periodos de calma (baja varianza) y periodos turbulentos (alta varianza) que **se agrupan en el tiempo** — lo que se conoce como *volatility clustering*.

```{r datos}
Datos <- read_excel("../data/Data_Practica_02.xlsx", sheet = "Datos", col_names = TRUE)
TDesocupa <- ts(Datos$TDesocupa, start = c(2005, 1), frequency = 12)
dTD <- diff(TDesocupa)  # primera diferencia: cambio mensual en puntos porcentuales

plot(dTD, col = "darkred", main = "Cambio mensual en la tasa de desocupación",
     ylab = "Puntos porcentuales")
abline(h = 0, lty = "dashed", col = "grey40")
```

Observa el choque de 2020: no es sólo que el nivel de la serie cambie (eso ya lo vimos en la Clase 05, con el quiebre estructural detectado en `TDesocupa`), sino que **la magnitud de las variaciones mes a mes se dispara** alrededor de ese periodo, y tarda varios meses en volver a la calma de antes. Esa dinámica de la varianza es justo lo que un modelo ARCH/GARCH busca capturar — algo que un ARMA, enfocado sólo en la media, no puede hacer.

```{r vol_clustering}
plot(dTD^2, col = "darkblue", main = "Proxy de volatilidad: cambio mensual al cuadrado",
     ylab = expression((Delta * TDesocupa[t])^2))
```

## 2. Detección de efectos ARCH

Antes de estimar un modelo de volatilidad, conviene **probar formalmente** si hay heterocedasticidad condicional. La prueba del multiplicador de Lagrange de Engle (*ARCH-LM test*) regresa los residuales al cuadrado de un modelo de la media sobre sus propios rezagos:

$$\hat{u}_t^2 = \gamma_0 + \gamma_1 \hat{u}_{t-1}^2 + \dots + \gamma_m \hat{u}_{t-m}^2 + e_t$$

con $H_0: \gamma_1 = \dots = \gamma_m = 0$ (no hay efectos ARCH). Si el modelo de la media es simplemente una constante (como aquí, tras diferenciar), basta con centrar la serie:

```{r arch_lm_test}
residuales_media <- dTD - mean(dTD)

ArchTest(residuales_media, lags = 3)
```

Con un valor-p prácticamente cero, se **rechaza** $H_0$: hay evidencia clara de efectos ARCH en `dTD`. Vale la pena comparar contra rezagos más largos:

```{r arch_lm_varios_lags}
sapply(c(1, 2, 3, 6, 12), function(m) round(ArchTest(residuales_media, lags = m)$p.value, 4))
```

El efecto es más fuerte en rezagos cortos (1 a 3 meses) — consistente con lo que vimos en la gráfica: la volatilidad alta se concentra en una ventana de pocos meses alrededor del choque de 2020.

## 3. El proceso ARCH(q)

Engle (1982) propone modelar la varianza condicional como función de los choques pasados al cuadrado. Formalmente:

$$U_t = \sigma_t z_t, \qquad z_t \sim \text{i.i.d.}(0,1)$$
$$\sigma_t^2 = \omega + \alpha_1 U_{t-1}^2 + \dots + \alpha_q U_{t-q}^2$$

con $\omega > 0$ y $\alpha_i \geq 0$ (para garantizar $\sigma_t^2 > 0$). La idea central: un choque grande en $t-1$ (positivo o negativo, por eso se eleva al cuadrado) **eleva la varianza esperada** en $t$ — de ahí el agrupamiento de volatilidad. Si $\alpha_i = 0$ para todo $i$, colapsa al caso homocedástico $\sigma_t^2 = \omega$.

La varianza **incondicional** (de largo plazo) de un ARCH(1) es $\sigma^2 = \omega / (1 - \alpha_1)$, que requiere $\alpha_1 < 1$ para estar bien definida (condición de estacionariedad en varianza, el análogo de $|a_1|<1$ para la media en la Clase 03).

### Estimación de un ARCH(1)

```{r arch1}
spec_arch1 <- ugarchspec(
  variance.model = list(model = "sGARCH", garchOrder = c(1, 0)),
  mean.model     = list(armaOrder = c(0, 0), include.mean = TRUE)
)

fit_arch1 <- ugarchfit(spec_arch1, dTD)
fit_arch1
```

```{r arch1_persistencia}
omega  <- unname(coef(fit_arch1)["omega"])
alpha1 <- unname(coef(fit_arch1)["alpha1"])

var_incondicional <- omega / (1 - alpha1)
c(omega = omega, alpha1 = alpha1, varianza_incondicional = var_incondicional)
```

El coeficiente $\alpha_1$ es grande (cercano a 0.8) y estadísticamente significativo: los choques recientes tienen un efecto fuerte —pero de corta duración— sobre la varianza condicional.

### Diagnóstico: ¿desaparecieron los efectos ARCH?

```{r diagnostico_arch1}
residuales_estandarizados <- residuals(fit_arch1, standardize = TRUE)
ArchTest(residuales_estandarizados, lags = 3)
```

Si el valor-p ahora es alto (no se rechaza $H_0$), el modelo ARCH(1) capturó adecuadamente la dinámica de la varianza — los residuales estandarizados ya no muestran heterocedasticidad condicional remanente.

### Volatilidad condicional estimada

```{r sigma_t}
sigma_t <- sigma(fit_arch1)

Fechas <- as.Date(paste0(Datos$Periodos, "/01"), format = "%Y/%m/%d")

data.frame(Periodo = Fechas[-1], sigma = as.numeric(sigma_t)) %>%
  ggplot(aes(x = Periodo, y = sigma)) +
  geom_line(color = "firebrick") +
  labs(title = "Volatilidad condicional estimada — ARCH(1)",
       subtitle = "Desviación estándar condicional del cambio mensual en TDesocupa",
       x = "Tiempo", y = expression(sigma[t])) +
  tema_series()
```

---

## Ejercicios

1. Repite la prueba ARCH-LM (sección 2) para `diff(Informalidad)`. ¿También hay evidencia de efectos ARCH? Compara la magnitud del valor-p con la de `TDesocupa`.
2. Estima un ARCH(2) (`garchOrder = c(2, 0)`) sobre `dTD`. ¿Es $\alpha_2$ estadísticamente significativo? Compara el AIC/BIC (`infocriteria(fit)`) contra el ARCH(1) de la sección 3.
3. Calcula la varianza incondicional implícita por tu ARCH(2) del ejercicio anterior y compárala con la varianza muestral de `dTD` (`var(dTD)`). ¿Qué tan cerca están?
4. ¿Por qué crees que series *mensuales* macroeconómicas como ésta muestran efectos ARCH menos "sostenidos" en el tiempo que los rendimientos *diarios* de un activo financiero? (Piensa en la frecuencia de los choques que generan volatilidad en cada caso.)
